【裁判字號】    98,抗,1282
【裁判日期】    980820
【裁判案由】    聲明異議
【裁判全文】
臺灣高等法院民事裁定                  98年度抗字第1282號
抗  告  人  甲○○
抗告人因與相對人永豐商業銀行股份有限公司間清償債務強制執
行事件聲明異議，對於中華民國98年7月20日臺灣板橋地方法院
98年度事聲字第78號所為裁定提起抗告，本院裁定如下：
    主  文
抗告駁回。
抗告程序費用由抗告人負擔。
    理  由
一、聲明異議及抗告意旨略以：依公務人員退休法第14條及公教
    人員保險法第18條規定，請領退休金及養老保險之權利，不
    得扣押、讓與或供擔保。抗告人於臺灣銀行新莊分行之退休
    金存款專戶，皆為退休金及優惠孳息，並非一般存款。原裁
    定理由欄所述「‧‧‧該條文所稱請領退休金之權利，係指
    退休人員尚未請領之退休金，而非已請領之退休金」云云，
    係曲解文字，違背憲法明文保障人民生存權之精神。公保養
    老給付金並非任職機關發給，而係政府委託臺灣銀行公保處
    辦理，養老給付既非抗告人任職之學校發給，抗告人自無請
    領之必要，請領之對象係臺灣銀行。台北縣政府依據退休規
    定，發文要求匯入臺灣銀行始可每月請領孳息，故抗告人於
    臺灣銀行帳戶內之款項為退休金，並非原裁定所謂之存款。
    相對人於建華商業銀行股份有限公司（下稱建華銀行）與臺
    北國際商業銀行（下稱台北國際銀行）合併為永豐商業銀行
    股份有限公司（下稱永豐銀行）前或後，均未告知抗告人債
    權移轉之事實，依民法第297條規定，相對人不得對抗告人
    為請求，爰請求廢棄原裁定等語。
二、查，原債權人華信商業銀行股份有限公司（下稱華信銀行）
    執有台灣板橋地方法院所發對抗告人之債權憑證。嗣華信銀
    行經財政部核准更名為建華銀行，再與台北國際銀行合併，
    合併後更名為永豐銀行，有相對人提出之債權憑證、財政部
    函、行政院金融監督管理委員會函等附卷可稽，堪信為真。
    所謂公司合併，係將二個獨立之公司合併為一個公司，而因
    合併而消滅之公司，其權利義務應由合併後存續或另立之公
    司承受，公司法第75條定有明文。準此，相對人永豐銀行與
    華信銀行就當事人之同一性而言，並未變更，自無所謂債權
    讓與之情形，更無庸通知債務人公司合併之事實。抗告人主
    張建華銀行或永豐銀行未通知債權讓與之事實，永豐銀行不
    得對其為請求云云，洵無可採，合先敘明。
三、按，公務人員請領退休金之權利不得扣押，固為公務人員退
    休法第14條所明定，惟該條文所稱請領退休金之權利，係指
    退休人員尚未領取之退休金，對其退休前任職之機關得請求
    領取之權利，係屬一身專屬權利，故不得扣押之，惟退休金
    經領取後，則請領退休金之權利即因已行使而不存在，因此
    將領取之退休金存入銀行或郵局，與將其他收入之金錢存入
    銀行或郵局相同，均已變成其對存款銀行或郵局之一般金錢
    債權性質。此種對存款銀行或郵局請求付款之權利，殊難謂
    係公教人員請領退休金之一身專屬權利，除有其他不得強制
    執行之情形外，尚難以其為公務員退休金而謂不得強制執行
    。（最高法院台抗字第348 號裁判參照）。依公教人員保險
    法第19條規定「領取保險給付之請求權，自得請領之日起，
    經過五年不行使而消滅。」，足證養老保險之給付須經被保
    險人請求後方為給付。當保險機構將保險金交付或匯入被保
    險人指定之帳戶後，被保險人所持有者即為一般存款。公教
    人員保險法第18條固規定「被保險人或其受益人領取各項保
    險給付之『權利』，不得作為讓與、抵銷、扣押或供擔保之
    標的」，法條既明文規定請領保險給付之「權利」不得扣押
    ，則不得扣押之標的自不及於業經行使請領權利以後之金錢
    甚明。至於抗告人主張公保養老給付金並非抗告人兌領現金
    後存入臺灣銀行，而係台北縣政府規定不得兌領，須先存入
    臺灣銀行帳戶始能請領存款孳息云云。查，是否將已領取之
    保險給付存入銀行領取孳息或不存入，抗告人有權自行決定
    ，政府並未強制規定非領取孳息不可，一旦存入銀行即屬存
    款，尚難以其為公務員退休金而謂不得強制執行。抗告人另
    主張相對人得扣押系爭存款之規定與憲法保障生存權之規定
    相悖云云，惟法律既明文規定僅領取保險給付之「權利」不
    得扣押，原裁定依法所為之裁定，自無不當，抗告人如認法
    律之規定對人民權利之保護不周，應屬是否修改法律之問題
    。原裁定駁回抗告人之聲明異議，於法並無違誤，抗告人執
    陳詞指摘原裁定不當，求為廢棄，為無理由，應予駁回。
四、據上論結，本件抗告為無理由，裁定如主文。
中    華    民    國    98    年    8     月    20    日
                    民事第二庭
                        審判長法  官  吳謙仁
                              法  官  李瓊蔭
                              法  官  蘇瑞華
正本係照原本作成。
本裁定除以適用法規顯有錯誤為理由外，不得再抗告。如提起再
抗告，應於收受後10日內委任律師為代理人向本院提出再抗告狀
。並繳納再抗告費新台幣１千元。
中    華    民    國    98    年    8     月    20    日
                              書記官  賴以真


司法院資訊處製作；財團法人民間司法改革基金會備份。
